臺灣高等法院刑事判決
110年度上易字第1887號
上  訴  人  
即  被  告  張后儀（原名張心慈）  





選任辯護人  王彥廸律師
上列上訴人因詐欺等案件，不服臺灣基隆地方法院109年度原易
字第29號，中華民國110年5月4日第一審判決（起訴案號：臺灣
基隆地方檢察署109年度偵字第3864號、109年度少連偵字第97號
），提起上訴，本院判決如下：
    主　文
原判決關於張心慈部分撤銷。
張心慈犯詐欺取財罪，處有期徒刑拾壹月，未扣案犯罪所得新臺
幣壹佰玖拾柒萬元沒收之，於全部或一部不能沒收或不宜執行沒
收時，追徵其價額。
　　事　實
一、甲○○(原名張心慈，以下均稱張心慈)意圖為自己不法之所有
    ，基於詐欺取財之犯意，明知其所有二顆鑽石均係莫桑石（
    摩星鑽），每顆市場售價約新臺幣（下同）6萬元，竟於民
    國109年3月1日晚上某時許，向奠濟宮主任管理員謝文賢佯
    稱其所有之二顆鑽石價值共800萬元，欲以此質押向奠濟宮
    借錢等語，謝文賢回稱需召開奠濟宮管理委員會決定，遂於
    同年月2日中午12時許，由謝文賢召集奠濟宮管理委員會成
    員於奠濟宮討論借貸事宜。會中張心慈再次取出上開二顆鑽
    石，並佯稱各該鑽石經鑑驗為真，向在場管理委員會成員表
    示欲借款，致謝文賢及在場管理委員均陷於錯誤，而交付借
    款200萬元予張心慈，以及收受上開二顆莫桑石為擔保。
二、案經基隆市警察局第一分局報告臺灣基隆地方檢察署檢察官
    偵查後起訴。
    理  由
壹、程序部分：
　　本判決以下所引用被告張心慈以外之人於審判外之陳述，檢
    察官、被告張心慈均不爭執其證據能力，且迄至言詞辯論終
    結前亦未聲明異議（見本院卷第126頁至第128頁、第232頁
    至第233頁），本院審酌上開陳述作成之情況並無違法不當
    之情形或證明力明顯過低之瑕疵，爰依刑事訴訟法第159條
    之5第1項及第2項規定，認均得為證據。再本判決以下所引
    用之非供述證據，檢察官、被告張心慈均未表示排除前開證
    據之證據能力，本院審酌前開非供述證據並無證據證明係公
    務員違背法定程序所取得，亦無顯不可信之情況與不得作為
    證據之情形，爰依刑事訴訟法第158條之4規定反面解釋，認
    均得為證據。
貳、實體部分：
一、被告張心慈就其於犯罪事實欄一所載時、地，以上開二顆莫
    桑石向奠濟宮管理委員會質押借貸，並取得現金200萬元等
    情供承不諱，惟矢口否認有何詐欺犯行，辯稱：我本身也是
    受害者，我不知道我買的是莫桑石，因為驗鑽筆都有通過，
    我的手機內有驗鑽筆的影片，召開管理委員會的時候，我有
    提出驗鑽筆驗證鑽石是真的等語。經查：
　㈠被告張心慈於109年3月1日晚上某時許，向奠濟宮主任管理員
    謝文賢佯稱其所有之二顆鑽石價值共800萬元，欲以此質押
    向奠濟宮借錢等語，謝文賢回稱需召開奠濟宮管理委員會決
    定，遂於同年月2日中午12時許，由謝文賢召集奠濟宮管理
    委員會成員於奠濟宮討論借貸事宜。會中張心慈再次取出上
    開二顆鑽石，並稱各該鑽石經鑑驗為真，向在場管理委員會
    成員表示欲借款，並取得謝文賢交付之200萬元等情，業據
    其於原審及本院審理時均供承在卷(見原審卷第142頁至第14
    6頁、第277頁、第282頁、第285頁至第287頁、第290頁、本
    院卷第124頁至第126頁、第232頁至第237頁），核與證人謝
    文賢於警詢、檢察官偵訊時之證述情節大致相符(見他卷第3
    7頁至第41頁、第555頁至第558頁)，復有收據1張、監視器
    翻拍畫面、臺灣基隆地方檢察署109年11月5日勘驗筆錄、監
    視器光碟1片等件在卷可稽(見第3864號偵卷㈡第387頁至第38
    9頁、第411頁至第415頁、第3864號偵卷㈠第77頁)，被告張
    心慈上開任意性自白即與事實相符，堪以認定。又被告張心
    慈交付予謝文賢用以向奠濟宮質借之鑽石二顆，經鑑定後認
    為均屬莫桑石（摩星鑽），目前市場售價約6萬元，亦有台
    北市金銀珠寶商業同業公會109年9月11日北市金商傳字第10
    90561號函附鑑定報告書1份在卷可稽（見第3864號偵卷㈡第3
    85頁），是上開鑽石2顆實際上並無被告張心慈所述之800萬
    元價值，亦與其向奠濟宮借款所得之200萬元相差甚遠，此
    部分事實，可以認定。
　㈡被告張心慈雖以上情置辯，惟經檢察官勘驗奠濟宮開會錄影
    光碟，畫面中同案被告乙○○與張心慈坐在畫面下方椅子、被
    告乙○○起身離開又回座，一名廟方男子起身拿一張紙給被告
    張心慈，被告張心慈起身離開又走到畫面上方與主委交談等
    動作，未見被告張心慈當場有以何方式出示任何影片、文書
    予在場其他人觀看，或以驗鑽筆當場檢驗其所出示之鑽石等
    動作（見第3864號偵卷㈡第414頁），是被告張心慈上開所辯
    其手機內有驗鑽筆的影片，開委員會的時候曾提出驗鑽筆驗
    證鑽石云云，尚屬無據，不足採信。
　㈢被告張心慈另辯稱其本身也是受害者，不知道該鑽石是莫桑
    石，因為驗鑽筆有通過，有驗鑽筆的影片等語，但迄至本院
    審理時，被告仍未能提出任何影片或文件，證明其所述為真
    實。又被告張心慈於109年7月6日檢察官偵訊時自稱該鑽石
    係約於10年前，向施姓朋友以500萬元購得，沒有保證書（
    見第3864號偵卷㈡第246頁），惟同案被告乙○○（原名謝煌璿
    ，被告張心慈之夫）於檢察官偵訊時則供稱該鑽石係向楊姓
    男子以500萬元購得（見第3864號偵卷㈡第256頁），是其等
    所述該2顆莫桑石之來源，已有不同。嗣被告張心慈於109年
    11月5日檢察官偵訊時，再改稱該鑽石係其與乙○○還有另外
    兩位朋友在大陸跟一位台灣的楊先生購買，金額是500萬，
    其在大陸廈門租屋處給付約人民幣100萬元現金，對方稱要
    週轉生意等情（見第3864號偵卷㈡第412頁）；復於原審審理
    中稱該鑽石係於80幾年間在大陸取得，當時交付200多萬人
    民幣等語（見原審卷第286頁），是被告張心慈前後所述矛
    盾不一，且從未提出任何人證、物證或書證憑信其鑽石來源
    、價值及經過鑑定之事實。衡諸一般常情，倘交易數百萬元
    之鑽石，一般買家都會要求賣家提供鑽石之鑑定及來源之證
    明文件，以確認鑽石之價值，然被告張心慈卻自稱該鑽石無
    保證書，且交易金額高達人民幣100至200萬元，並以現金交
    付，均有悖常理。是被告張心慈所述該鑽石之來源及購買價
    格，均為臨訟飾卸之詞，不足採信。
　㈣參以奠濟宮管理委員會主任委員謝文賢於檢察官偵訊時證稱
    ：「鑽戒沒有經過鑑定...委員會當場好像沒有人說要鑑定
    ，開會之前私底下有委員說要送鑑定」、「（開會當下你們
    認為這兩個鑽戒是假的嗎？）有懷疑沒有這個價值，心想鑽
    戒怎麼可能一顆兩百萬，但我們不懂」、「（如果鑑定兩顆
    鑽戒是假的，或價值沒有這麼高，你會認為被詐欺或被詐騙
    嗎？）會」（見他卷第555頁至第556頁），是謝文賢於檢察
    官偵訊時證稱被告張心慈所提出之鑽石未經鑑定、有懷疑可
    能沒有價值200萬元、若該鑽石無此價值則屬遭詐騙等語，
    可認證人謝文賢及在場其餘奠濟宮管理委員，均無鑑定與分
    辨鑽石真偽之能力，是以在未經鑑定且無證明文件下，而誤
    信被告張心慈所述，認為該二顆鑽石確有800萬元之價值，
    致同意質借200萬元，顯係遭被告施詐而陷於錯誤屬實。況
    被告張心慈若真有質借需求，自可向一般銀樓、當舖要求鑑
    價、收購或質借，衡情，豈會向無鑽石鑑定能力之謝文賢及
    奠濟宮管理委員會質借？顯見被告張心慈明知其所提出之鑽
    石價值低廉，不敢循正常管道鑑定質借，乃持向無法辨識鑽
    石真偽之謝文賢及奠濟宮管理委員會借貸，並誆稱該鑽石價
    值為800萬元，使謝文賢及奠濟宮管理委員，均陷於錯誤而
    同意借款，被告張心慈有施用詐術之行為甚明，上開所辯為
    卸責之詞，不足採信。至於奠濟宮及其代表人謝文賢之刑事
    陳報狀略以：對於被告張心慈涉犯詐欺罪乙事，經被告張心
    慈與告訴人解釋始末後，告訴人已了解被告張心慈非基於詐
    欺之意僅是無心之過，願就此詐欺事件撤回告訴等語（見原
    審卷第329頁），應係因與被告和解所為之迴護之詞，尚不
    足憑採。
二、被告又辯稱：本案陷於錯誤之對象究係謝文賢、在場其餘奠
    濟宮管理委員、奠濟宮或其管理委員會，仍有未明；又奠濟
    宮交付200萬元予被告張心慈，是因雙方之質借契約而生，
    被告係本於借貸關係取得200萬元，尚須依約償還該金額，
    本案僅為單純之民事糾紛等語。惟查，本案受詐欺之人為奠
    濟宮管理委員會主任委員謝文賢及其他管理委員等情，已如
    前述，其等既代表奠濟宮處理此事而遭詐騙，奠濟宮因而受
    害，當可認定，並無陷於錯誤之對象不明之情況，被告上揭
    所辯，尚有未合，無法採取。又被告施用詐術，致被害人奠
    濟宮受有損害，被告因此須依民事之法律關係賠償被害人，
    且本案被告係施用詐術，使人陷於錯誤，因而交付財物，被
    告於本案具不法所有之意圖，可以認實，本件尚非單純之民
    事糾葛，自難以被告仍負有民事之賠償責任，而解免其本案
    詐欺取財罪責。被告上揭所辯，均屬避就之詞，無法採納。
    綜合上述，本案事證明確，被告張心慈詐欺取財犯行堪以認
    定，應依法論科。
三、論罪：
　㈠核被告張心慈所為，係犯刑法第339條第1項詐欺取財罪。
　㈡本案不宣告緩刑之說明：
　　被告張心慈另因恐嚇取財案件，經法院判處罪刑確定，此有
    本院被告前案紀錄表、本院前案案件異動查證作業表各1份
    在卷可參（見本院卷第49頁至第51頁、第211頁至第213頁）
    ，是被告縱與被害人奠濟宮達成和解，仍無法宣告緩刑，附
    此敘明。 
參、撤銷原判決之理由：
一、原審調查後，認被告張心慈犯詐欺取財罪證明確，應予論科
    ，固非無見。惟查，被告與奠濟宮達成和解，並且不再追究
    ，賠償部分金額3萬元等情，此有協議書、刑事陳報狀及本
    院公務電話紀錄在卷可按（見原審卷第325頁至第327頁、第
    329頁、本院卷第151頁），是原審量刑之基礎已有改變，原
    判決未及審酌上情，容有未合。被告執詞否認提起上訴，為
    無理由，惟原判決既有上揭可議之處，自應由本院撤銷改判
    。
二、爰以行為人之責任為基礎，審酌被告張心慈詐欺奠濟宮管理
    委員會，因此獲得現金200萬元，所生損害情節非輕，犯後
    否認，惟已與奠濟宮達成和解，賠償部分損害3萬元之犯後
    態度；兼衡被告於原審審理中自稱學歷國中畢業，目前為家
    管，家庭經濟狀況勉持等一切情狀，量處如主文第2項所示
    之刑。　　
三、沒收：　　
　　刑法沒收新制目的在於剝奪犯罪行為人之犯罪所得，使其不
    能坐享犯罪成果，以杜絕犯罪誘因，性質上屬類似不當得利
    之衡平措施。而考量避免雙重剝奪，犯罪所得如已實際發還
    或賠償被害人者，始不予宣告沒收或追徵。故倘若犯罪行為
    人雖與被害人達成民事賠償和解，惟實際上並未將民事賠償
    和解金額給付被害人，或犯罪所得高於民事賠償和解金額者
    ，法院對於未給付之和解金額或犯罪所得扣除和解金額之差
    額部分等未實際賠償之犯罪所得，自仍應諭知沒收或追徵（
    最高法院107年度台上字第4593號判決參照）。本件被告與
    告訴人雖成立調解，惟被告僅給付3萬元，已如前述，揆諸
    上揭判決意旨，自仍應依刑法第38條之1第1項、第3項宣告
    沒收該尚未清償之犯罪所得197萬元，於全部或一部不能沒
    收或不宜執行沒收時，追徵其價額。　
據上論斷，應依刑事訴訟法第369 條第1 項前段、第364條、第
299 條第1 項前段，判決如主文。
本案經檢察官唐道發提起公訴，檢察官謝志明到庭執行職務。
中　　華　　民　　國　　111 　年　　5 　　月　　11　　日
                  刑事第二十庭  審判長法　官  王復生
                                      法　官  張紹省
                                      法　官  蕭世昌
以上正本證明與原本無異。
不得上訴。
                                      書記官  吳建甫
中　　華　　民　　國　　111 　年　　5 　　月　　11　　日
附錄：本案論罪科刑法條全文
中華民國刑法第339條
意圖為自己或第三人不法之所有，以詐術使人將本人或第三人之
物交付者，處五年以下有期徒刑、拘役或科或併科五十萬元以下
罰金。
以前項方法得財產上不法之利益或使第三人得之者，亦同。
前二項之未遂犯罰之。